---
title: "Analisis Regresi Kuliah-7"
author: "Muhammad Firlan Maulana"
date: "2024-03-05"
output:
  pdf_document: default
  html_document: default
---

## Packages

```{r}
library(readxl)
library(lmtest)
library(car)
library(randtests)
library(tidyverse)
library(plotly)
library(nortest)
```

## Data

```{r}
data7 = read_xlsx("D:/firlan/Documents/College/Semester 4/Analisis Regeresi/Kuliah 7/Anreg Individu.xlsx")

head(data7)
```

# Model Regresi Awal

```{r}
model = lm(formula = Y ~., data=data7)
summary(model)
```

Didapati bahwa model regresi awal sebagai berikut.

$$
\hat Y = 46.46041 - 0.75251X + e
$$

Masih belum diketahui apakah model regresi tersebut merupakan model regresi terbaik. Oleh karena itu, diperlukan eksplorasi kondisi termasuk pengujian asumsi Gauss-Marcov dan normalitas agar dapat diketahui model regresi terbaik.

# Eksplorasi Kondisi

## Scatter Plot Hubungan X dan Y

```{r}
plot(x=data7$X, y=data7$Y)
```

Dari scatter plot hubungan X dan Y di atas, dapat dilihat bahwa tidak terbentuk pola garis lurus namun berbentuk parabola.

# Pemeriksaan Asumsi

## Plot sisaan VS Y duga

```{r}
plot(model,1)
```

## Plot sisaan VS Urutan

```{r}
plot(x = 1:dim(data7)[1],
     y = model$residuals,
     type = 'b', 
     ylab = "Residuals",
     xlab = "Observation")
```

Dari plot sisaan vs urutan di atas terlihat bahwa sisaan menyebar tidak berpola. Sehingga asumsi kondisi Gauss-Marcov mengenai sisaan saling bebas/tidak ada korelasi terpenuhi.

## Eksplorasi Normalitas Sisaan dengan QQ-plot

```{r}
plot(model,2)
```

Terlihat pada QQ-plot tersebut bahwa sisaan menyebar Normal sehingga memenuhi asumsi e(i\~N).

# Uji Formal Kondisi Gauss-Marcov

### 1. Nilai harapan/rataan sisaan sama dengan nol

H0: Nilai harapan sisaan sama dengan 0 H1: Nilai harapan sisaan tidak sama dengan 0

```{r}
t.test(model$residuals,mu = 0,conf.level = 0.95)
```

p-value = 1 > alpha = 0.05, sehingga tak tolak H0. Belum terdapat cukup bukti untuk menyatakan bahwa nilai harapan sisaan tidak sama dengan 0.

### 2. Ragam sisaan homogen

H0: Ragam sisaan homogen H1: Ragam sisaan tidak homogen

```{r}
apakah.homogen = lm(formula = abs(model$residuals) ~ X, # y: abs residual
    data = data7)
summary(apakah.homogen)
```

```{r}
bptest(model)
```

```{r}
ncvTest(model)
```

Didapati bahwa p-value = 0.4674 > alpha = 0.05, sehingga tak tolak H0. Belum cukup bukti untuk menyatakan bahwa ragam sisaan tidak homogen.

### 3. Sisaan saling bebas/tidak ada autokorelasi

H0: Sisaan saling bebas/tidak ada autokorelasi 
H1: Sisaan tidak saling bebas/ada autokorelasi

```{r}
runs.test(model$residuals)
```

```{r}
dwtest(model)
```

Didapati dari Durbin-Watson bahwa p-value = 0.00001333 < alpha = 0.05, maka tolak H0. Pada taraf nyata 5%, cukup bukti untuk menyatakan bahwa sisaan tidak saling bebas. Asumsi tidak terpenuhi.

```{r}
acf(model$residuals)
```
Hasil uji Durbin-Watson selaras dengan eksplorasi sisaan di atas bahwa nilai autokorelasi pada lag 1 bernilai 0.5 dan lag 2 bernilai 0.4 yang mana berada di luar batas kepercayaan 95%, terdapat autokorelasi.

## Uji Formal Normalitas Sisaan

H0: Sisaan menyebar Normal 
H1: Sisaan tidak menyebar Normal

```{r}
ks.test(model$residuals, "pnorm", mean=mean(model$residuals), sd=sd(model$residuals))
```

Didapati bahwa p-value = 0.9521 > alpha = 0.05, tak tolak H0.

```{r}
shapiro.test(model$residuals)
```

Didapati bahwa p-value = 0.226 > alpha = 0.05, tak tolak H0.

Dari uji Kolmogorov-Smirnov dan Shapiro-Wilk, keduanya didapati tak tolak H0. Pada taraf nyata 5%, belum cukup bukti untuk menyatakan sisaan tidak menyebar normal.


## Weighted Least Squares
```{r}
resid_abs <- abs(model$residuals)
fitted_val <- model$fitted.values
fit <- lm(resid_abs ~ fitted_val, data7)
data.weights <- 1 / fit$fitted.values^2
data.weights
```

```{r}
plot(data.weights)
```

Model Regresi yang Terboboti:
```{r}
modelweight = lm(Y~X, data = data7, weights = data.weights)
plot(modelweight)
```
```{r}
summary(modelweight)
```
Transformasi WLS di atas menunjukan bahwa WLS belum efektif dalam mentransformasukan model regresi. Hal tersebut dikatakan demikian karena berdasarkan eksplorasi di atas, asumsi Gauss-Marcov belum terpenuhi.

Didapati model sebagai berikut.
$$
\hat Y = 45.41058 - 0.71925X + e
$$

## OLS vs WLS
```{r}
par(mfrow=c(1,2))
plot(y = rstandard(model),
     x = model$fitted.values,
     main="OLS")
abline(h=0, col="red")
plot(y = rstandard(modelweight),
     x = modelweight$fitted.values,
     main="WLS")
abline(h=0, col="red")
```


# Penyesuasian pada Data


## Transformasi Akar pada X, Y, atau X dan Y
```{r}
dataakar = data7 %>% mutate(Yakar = sqrt(Y)) %>% mutate(Xakar = sqrt(X))
dataakar
```

```{r}
plot(x = dataakar$X, y = dataakar$Yakar)
```
```{r}
plot(x = dataakar$Xakar, y = dataakar$Y)
```
```{r}
plot(x = dataakar$Xakar, y = dataakar$Yakar)
```
```{r}
data.sqrt = data.frame(dataakar$Xakar, dataakar$Yakar)
```

Diketahui di awal bahwa hubungan antara X dan Y cenderung membentuk pola parabola dan nilai B1 < 0, sehingga diperlukan transformasi data dengan mengecilkan nilai X dan/atau Y. Transformasi mengecilkan tersebut dapat dilakukan dengan membentuk X dan/atau Y menjadi akar atau pangkat setengah dari data asli. 

Uji nonformal dilakukan melalui plot hubungan Xakar dengan Y, X dengan Yakar, dan Xakar dengan Yakar. Terlihat perbedaan dari masing-masing plot, sehingga dirasa perlu untuk diadakan uji lebih lanjut dalam rangka memperoleh model terbaik. Pemeriksaan asumsi dilakukan pada data dengan sisaan paling bebas.

# Model Asumsi dan Pemeriksaannya
## Xakar dengan Y
```{r}
modelXakar = lm(formula = dataakar$Y ~ dataakar$Xakar)
summary(modelXakar)
```
Didapati model sebagai berikut.
$$
\hat Y = 63.2250 - 7.7481 X^{\frac{1}{2}} + e
$$

Dilakukan Durbin-Watson test
```{r}
dwtest(modelXakar)
```
Diperoleh nilai p-value = 0.01422 < alpha = 0.05, sehingga tolak H0. Pada taraf 5% terdapat cukup bukti untuk menyatakan bahwa sisaan tidak saling bebas. Hal ini mengakibatkan asumsi tidak terpenuhi sehingga model tersebut bukanlah model terbaik.

## X dengan Yakar
```{r}
modelYakar = lm(formula = dataakar$Yakar ~ dataakar$X)
summary(modelYakar)
```
Didapati model sebagai berikut.
$$
\hat Y^{\frac{1}{2}}=7.015455 - 0.081045X +e
$$
Dilakukan Durbin-Watson test
```{r}
dwtest(modelYakar)
```
Dari uji Durbin-Watson didapati bahwa p-value = 0.02493 < alpha = 0.05, tolak H0. Pada taraf 5% terdapat cukup bukti menyatakan bahwa sisaan tidak saling bebas. Hal ini mengakibatkan asumsi tidak terpenuhi sehingga model tersebut bukanlah model terbaik.

## Xakar dengan Yakar
```{r}
modelXYakar = lm(formula = dataakar$Yakar ~ dataakar$Xakar)
summary(modelXYakar)
```
Didapati model sebagai berikut.
$$
\hat Y^{\frac{1}{2}}=8.71245 - 0.81339X^{\frac{1}{2}} + e
$$
Dilakukan Durbin-Watson test
```{r}
dwtest(modelXYakar)
```
Dari Durbin-Watson test didapati bahwa p-value = 0.8629 > alpha = 0.05, tak tolak H0. Pada taraf nyata 5%, belum cukup bukti untuk menyatakan bahwa sisaan tidak saling bebas. Berdasarkan uji autokorelasi tersebut (Durbin-Watson test) diperoleh hasil bahwa sisaan saling bebas. Namun masih perlu diperiksa dengan uji asumsi lain untuk memastikan bahwa model tersebut merupakan model terbaik.

```{r}
plot(modelXYakar)
```

### 1. Harapan sisaan sama dengan nol
```{r}
t.test(modelXYakar$residuals, mu = 0, conf.level = 0.95)
```
p-value = 1 > alpha = 0.05, tak tolak H0. Pada taraf nyata 5%, belum terdapat cukup bukti untuk menyatakan bahwa nilai harapan sisaan tidak sama dengan 0.

### 2. Ragam sisaan homogen
```{r}
ncvTest(modelXYakar)
```
p-value = 0.14161 > alpha = 0.05, tak tolak H0. Pada taraf nyata 5%, belum terdapat cukup bukti untuk menyatakan bahwa ragam sisaan tidak homogen.

### 3. Sisaan saling bebas
```{r}
sisaan.modelXYakar = resid(modelXYakar)
(norm.modelXYakar = lillie.test(sisaan.modelXYakar))
```
p-value = 0.817 > alpha = 0.05, tak tolak H0. Pada taraf nyata 5%, belum terdapat cukup bukti untuk menyatakan bahwa sisaan tidak saling bebas.

Karena ketiga asumsi di atas terpenuhi, maka asumsi Gauss-Marcov terpenuhi.

# Kesimpulan dan Transformasi Balik
Setelah melalui berbagai transformasi, didapati bahwa model terbaik dipenuhi ketika variabel X dan Y keduanya ditransformasi ke dalam bentuk akar atau pangkat 1/2. Dikatakan demikian karena semua asumsi dalam analisis regresi linear sederhana dapat terpenuhi. Model terbaik untuk data ini adalah
$$
\hat Y^{\frac{1}{2}} = 8.71245 - 0.81339X^{\frac{1}{2}} + e
$$

Perlu dilakukan transformasi balik pada model tersebut agar model tersebut dapat digunakan untuk menjelaskan peubah respons sebelum transformasi.  Transformasi balik dilakukan dengan proses matematika yaitu dengan melakukan pemangkatan 2 pada model tersebut dengan mengutamakan pengubahan peubah respons terlebih dahulu.  

$$
\hat Y = (8.71245 - 0.81339X^{\frac{1}{2}} + e)^2
$$
Interpretasi: model tersebut menunjukkan hubungan terbalik antara $\hat Y$ dengan $X^{\frac{1}{2}}$ sebagai hubungan kuadratik. Nilai $X^{\frac{1}{2}}$ yang semakin besar akan mengakibatkan semakin kecilnya nilai rata-rata $\hat Y$. Jika 0 berada dalam selang amatan dan $X^{\frac{1}{2}}$ bernilai 0, akan mengakibatkan nilai rata-rata $\hat Y$ sebesar 8.71245. Kenaikan satu satuan $X^{\frac{1}{2}}$ akan menurunkan nilai rata-rata $\hat Y$ sebesar 0.81339.

